臺灣高等法院高雄分院刑事判決　　　　 95年度醫上訴字第1號
上　訴　人　臺灣高雄地方法院檢察署檢察官
上　訴　人
即　被　告　甲○○
選任辯護人　陳景裕律師
　　　　　　吳小燕律師
　　　　　　施一帆律師
上列上訴人因被告業務過失致死案件，不服臺灣高雄地方法院93
年度醫訴字第2 號中華民國94年11月30日第一審判決（起訴案號
：臺灣高雄地方法院檢察署91年度偵字第17045 號），提起上訴
，本院判決如下：
    主  文
原判決撤銷。
甲○○從事業務之人，因業務上之過失致人於死，處有期徒刑陸
月，如易科罰金，以銀元參佰元即新台幣玖佰元折算壹日。
    事  實
一、甲○○係高雄市高雄醫學大學附設陳中和紀念醫院之婦產科
    醫師，為從事醫療業務之人，其於民國91年7月4日上午11時
    許，在該院為患有子宮肌瘤及直腸膨出之患者黃玉華施行腹
    腔鏡子宮切除術以及陰道後壁修補術，於中午12時40分手術
    完畢，並將黃玉華送回婦產科病房觀察。於同日下午4 時15
    分，黃玉華因腹部疼痛難耐，向護士表示疼痛，經護士評估
    疼痛指數為10分，吳鏡湖乃予以含有具抗凝血作用Aspirin
    成份Aspeqic 止痛藥劑一單位後，因黃玉華仍甚疼痛，乃再
    於同日下午5 時15分許開始使用「病患自控式止痛器」（
    PCA） ，而相關護理人員於當日下午5 時30分許為黃玉華測
    量生命徵象後，即未再對其進行生命徵象之測量，甲○○亦
    疏未注意對黃玉華術後之情形予以監控與照護。迄當日晚間
    8 時30分許，護士黃于珍巡房時，始發現黃玉華已無生命跡
    象，乃立即通知值班醫師及甲○○到場開始對之進行急救。
    甲○○未及早考慮內出血之可能，而遲於同日21時20分以腹
    部超音波檢查，而未能發現黃玉華腹腔內出血之情形，至22
    時36分始首次採血，進行血液血球檢查（ＣＢＣ），至檢查
    結果血紅素僅4.7g\dl （黃玉華於同年月3 日於手術前之血
    液血球檢查顯示之血紅素值為13.2g/dl，依其血紅素降低差
    距計算其出血量約達2600cc），始給予病患輸血濃縮紅血球
    2 單位之處置，均不合一般急救常規，且如此輸血量亦無法
    矯正大量失血患者的循環障礙。黃玉華仍回天乏力，因而於
    7 月5 日上午9 時因急救無效宣告死亡。
二、案經黃玉華之夫張水鏡訴由高雄市政府警察局三民第一分局
    報告臺灣高雄地方法院檢察署檢察官偵查起訴。
    理  由
壹、證據能力有無之認定：
一、按被告以外之人於審判外之言詞或書面陳述，除法律有規定
    者外，不得作為證據，刑事訴訟法第159條第1項固定有明文
    。而「法院或檢察官得囑託醫院、學校或其他相當之機關、
    團體為鑑定，或審查他人之鑑定，並準用第203條至第206條
    之1之規定。」、「鑑定之經過及其結果，應命鑑定人以言
    詞或書面報告。」，亦分別為刑事訴訟法第208條第1項前段
    、第206條第1項規定甚明。是經法院或檢察官囑託相當之機
    關為鑑定後，經鑑定人以書面報告其鑑定之結果者，其書面
    鑑定報告即屬同法第159條第1項所謂之「法律有規定者」，
    不受該條項規定「不得作為證據」之限制。且同法第208 條
    第1 項前段對於法院或檢察官囑託相當之機關為鑑定之情形
    ，僅規定：「準用第203 條至第206 條之1 之規定」，至於
    同法第202 條有關「鑑定人應於鑑定前具結」之規定，則不
    在準用之列。故於法院或檢察官囑託相當之機關為鑑定，而
    該受囑託機關以書面報告鑑定結果之情形，既非屬依法應具
    結者。是同法第158 條之3 有關「證人、鑑定人依法應具結
    而未具結者，其證言或鑑定意見，不得作為證據」之規定，
    於此時即無適用之餘地。查公訴人曾兩度囑託行政院衛生署
    醫事審議委員會（以下簡稱醫審會）就被告甲○○執行本件
    醫療業務過程中是曾有所疏失等情進行鑑定，並囑託法務部
    調查局就被害人是否有中毒等現象進行血液及胃容物檢驗鑑
    定；另本院復囑託國立台灣大學醫學院法醫學科就本件當事
    人請求鑑定之事項進行鑑定，檢察官及本院囑託上開單位所
    進行之鑑定，既屬機關鑑定，揆諸上開說明，即不受刑事訴
    訟法第158 條之3 之限制，且與檢察官囑託法務部法醫研究
    所（以下簡稱法醫研究所）顧問醫師江宏進行死因鑑定，該
    顧問醫師江宏經具結鑑定後所為之鑑定書，均屬刑事訴訟法
    第159 條第1 項所稱之「法律另有規定者」，自不受該條項
    之限制，依法自均具有證據能力。
二、次按除顯有不可信之情況外，公務員職務上製作之紀錄文書
    、證明文書，亦得為證據，刑事訴訟法第159條第1款亦定有
    明文。臺灣高雄地方法院檢察署法醫師尹莘玲就被害人屍體
    進行解剖後，因依檢察官之指示將相關紀錄及病理切片送法
    醫研究所進行死因鑑定，臺灣高雄地方法院檢察署法醫師乃
    未為進一步之死因鑑定，而僅將解剖過程中所見情形紀錄製
    成臺灣高雄地方法院檢察署解剖紀錄報告。雖該法醫師伊莘
    玲並未具結，而不符法定鑑定程序，然該法醫師既係以執行
    法醫師業務（包括相驗、解剖等職務）為其平日職務，則解
    剖紀錄報告自屬其職務上製作之紀錄文書，且於解剖過程中
    並有照片存證，核無顯不可信之情形，自得作為證據。
三、又按除顯有不可信之情況外，從事業務之人於業務上或通常
    業務過程所須製作之紀錄文書、證明文書，亦得為證據，刑
    事訴訟法第159條之4第2款亦規定甚明。卷附之被害人黃玉
    華病歷資料，係從事醫療或護理業務之醫師或護理人員於業
    務上所須製作之紀錄文書，且亦無顯不可信之「外部證據」
    ，依法自亦有證據能力。
貳、訊據被告甲○○固坦承於前揭時、地為被害人黃玉華進行腹
    腔鏡子宮切除術以及陰道後壁修補術，手術完畢後至當日晚
    間發現被害人無呼吸心跳前，並未對被害人進行是否有內出
    血之檢查，至當日晚間8 時30分許護士查房發現被害人無呼
    吸、心跳後，始對被害人施以急救10小時後，被害人仍急救
    無效等情不諱，惟矢口否認有過失，辯稱：黃玉華於當日下
    午4 時15分許主訴疼痛指數10分後，有會同麻醉科醫生給予
    自控式止痛器（PCA），至被害人於當日晚間8時30分發現無
    呼吸心跳前，均有定時對被害人測量心跳、血壓等生命徵象
    ，而當時所測得之被害人生命徵象均正常，此與急性大出血
    之徵狀不符，被害人應非急性大出血導致低容性休克死亡；
    且醫審會以黃玉華於術前及死亡後2 小時所採血液檢驗報告
    中之血紅素值相比較，認被害人出血量達2600CC，並不正確
    ，因被害人於急救過程中曾經院方為大量之輸液，此會影響
    血液中血紅素值，且被害人於當日8 時30分經發現無呼吸心
    跳時，即已呈死亡狀態，則於其死亡後2 小時所採血液，已
    無法反應正常狀態，醫審會以此推斷被害人有大量出血，顯
    有錯誤云云。是本件被告是否應負業務過失致死罪責，所應
    審酌者無非：一、被害人死亡原因是否確係急性大量出血導
    致之低容性休克？二、被告於醫療及急救過程中有無疏失？
    爰分論如下：
一、就被害人黃玉華死亡原因部分：
（一）被害人死亡後經臺灣高雄地方法院檢察署檢察官督同法醫
      師相驗並解剖屍體後發現：其腹腔有出血，其出血範圍分
      佈於腹腔內，包括橫隔膜底部、肝臟後部、脾臟後部、後
      腹腔、腸繫膜，尤其在骨盆腔可見多量血液及血塊積聚，
      且子宮切除部分縫合處有破裂現象，破裂處有多量血塊流
      出，腹部有大量出血及大量血塊現象，出血量超過620CC
      ；肝臟、腎臟、脾臟均有中度鬱血現象，腸繫膜有大量血
      塊積聚；至於冠狀動脈、上升主動脈、胸腔主動脈、腹部
      主動脈均無血管硬化現象，此有臺灣高雄地方法院檢察署
      解剖紀錄報告一份及解剖照片44張在卷可稽（相驗卷第41
      -46 頁，47-63 頁）。檢察官復將相驗卷宗、解剖紀錄報
      告、照片及被害人於高雄醫學大學中和紀念醫院病歷資料
      檢送並囑託法務部法醫研究所（以下簡稱法醫所）就被害
      人死亡原因進行鑑定後，法醫所鑑定結果認為：「根據醫
      院之病歷紀錄，死者在死前所做血液常規檢驗，血紅素為
      4.7 克，而術前之數據為13.2克，顯見術後曾大量失血，
      而解剖發現腹腔手術縫合處有破裂，腹腔有大量積血，內
      臟多呈缺血性變化，亦驗證死前有大量出血。本案之死亡
      導因應為失血所致之低容性休克，與手術有關。」，有法
      醫所92年6 月5 日函附之 (92）法醫所醫鑑字第0659號鑑
      定書在卷可憑（見偵查卷第44頁）。
（二）又經檢察官囑託醫審會就被告於醫療過程中有無疏失乙節
      進行鑑定，經醫審會第一次鑑定結果認為：「１、根據解
      剖報告顯示，死者之腹腔內有大量血液與血塊，且子宮切
      除部位縫合處有破裂現象。這種情形在一般子宮切除與陰
      道後壁修補手術應屬少見。此狀況顯示在手術過後患者腹
      腔內有出血現象，而最可能的原因是子宮切除縫合處裂開
      而導致出血。另外，由死者術前之血紅素13.2g/dl，與血
      球比容37.7% ，而於意外發生後22:36 之血液報告血紅素
      4. 7g/dl，與血球比容14.7% ，也間接顯示患者的確在術
      後有大量出血的可能。因此，衡舉整個病程與解剖紀錄報
      告的發現，大量的腹腔出血與此醫療事件可能有密切關係
      。２、…。但是在18:00 沒有生命徵象的記錄，且在術後
      觀察過程中沒有及時偵測內出血的存在，似有疏失之處。
      ３、根據病歷記錄，吳醫師（被告）曾於21:20 以腹部超
      音波檢查，並沒有發現腹腔出血之現象。但是根據解剖報
      告，死者腹腔內有大量血液及血塊積積聚。常理而論，腹
      腔內大量血液並不難以超音波測出，因此，事件發生之後
      ，吳醫師無法及時偵測內出血現像，似有疏失之處。４、
      根據病歷記錄，在急救過程中，意外首見於20:30 ，但是
      首次的血液血球檢查 (CBC)是在22:36 採血，此種醫療方
      式似不符合一般急救常規，同時也顯示醫療人員並沒有及
      早考慮到出血的可能性，直到血液血球檢查結果出來，顯
      示血紅素只有4.7g/dl ，根據病歷記載，給予輸血濃縮紅
      血球 (PRBC)2單位之處置。就常理而論，這樣的輸血量恐
      怕難以矯正一位大量失血患者之循環障礙。因此，除非有
      其他特定因素使然，醫護人員在處理此患者之積極度與方
      式上，難謂無疏失之處。」此有醫審會91年12月30日函附
      之0000000 號鑑定書在卷可參（見偵查卷第14-16 頁）。
（三）雖被告抗辯及辯護意旨認為被害人於無呼吸心跳後2 小時
      所採血液，且急救過程中曾經大量輸液，血液已被稀釋，
      應無參考價值云云，然查，檢察官曾再囑託醫審會就其上
      開鑑定為進一步鑑定說明後，醫審會鑑定結果認為「從學
      理上來看，急救2 小時後之血液檢驗，的確可能無法非常
      精確表現血液之狀況，尤其是出血的初期，血液可能濃縮
      還未恢復平衡，而且如果急救中有大量的點滴輸液快速注
      入而稀釋血液，或是採集血液的位置不正確等原因時，更
      可能有所誤差。不過，患者於7月3日手術前之血液檢查結
      果：白血球7510，血紅素13.2g/dl，血球比容37.7% ，血
      小板348000，BUN 9，CREA 0.6，NA 141；急救後2小時之
      血液報告（7 月4 日22:36） 是：白血球22950 ，血紅素
      4.7g /dl，血球比容17.4% ，血小板238000，BUN 12，
      CREA 2.0，NA 156。這些實驗數據顯示血液並無明顯被稀
      釋的現象，因此血紅素數值4.7g/dl 應該不是被低估的結
      果。所以急救後之血液檢查發現血紅素與血球比容降低，
      應有一定的參考價值。」並依被害人手術前體重56公斤計
      算其「原始血液量4353毫升（體重的13分之1） 。計算結
      果流失的血紅素約為370g【4353×（13.2-4.7）÷100=37
      0 】，因此流失的血液量大約2803毫升【（370 ÷13.2）
      ×100=2803】。如果扣除先前腹腔鏡手術過程流失的血液
      （病歷記載是100 毫升），以及術後傷口多少有少量出血
      ，則估計此患者額外出血量大約2600毫升。因此假設確實
      有上述額外出血，則出血量約占此患者原始血液總量60%
      （2600/4353） 。」，此有醫審會92年9 月15日函附之00
      00000 號鑑定書存卷可憑（見偵查卷第38-41 頁，本院卷
      二第65、66頁）。
（四）關於本件被害人黃玉華出血量之評估及黃玉華術前之血紅
      素13.2g/dl，而於意外發生後22:36 之血液報告血紅素4.
      7g/dl 是否為大量輸液稀釋之結果，另據鑑定人即法醫研
      究所聘任之顧問醫師江宏亦於原審審理時證稱：「（檢察
      官問：從血液檢查報告中血紅素高、低之資料可否判斷為
      大量出血之佐證之一？）如果兩次血液檢體沒有太大之差
      異，從血紅素之容積值可以判斷大量出血。…，如果檢體
      代表性沒有太大差異的話，可以從血紅素、容積比來做推
      算。而本案血液檢驗之血紅素值是有很大差異，不過要考
      慮檢體代表性有無差異。」、「（檢察官問：於急救過程
      中沒有呼吸跡象而用維生系統給予呼吸狀態時，該抽血檢
      驗報告是否可以作為判斷依據？）抽的血液有可以反應血
      液各種成份之容積值，才有意義。如果有血液循環，則其
      血液有代表性。」、「（檢察官問：於急救過程中注射點
      滴會使血紅素從十三降到四？）這是可以計算，正常血壓
      五千cc如果注射五千cc點滴的話，他的循環血液量會到壹
      萬cc，血紅素就會降一半，如果注射壹仟cc，循環血液會
      變成六千cc，血紅素值降低五分之一。這是理論。」、「
      （檢察官問：從卷宗資料血液報告可否判斷血紅素值從十
      三降到四為注射大量點滴所致？）本件從十三降到四，是
      相當大幅度之下降，如果依據計算方式要注射大量點滴，
      故本件不是注射大量點滴所致，但前提是同一個檢驗室，
      同一個地方做的，這樣檢驗不準確度也會相同，這樣就具
      有代表性。」、「（辯護人問：本件血紅素十三點二是病
      人開刀前之數據，根據你的專業，病人於手術中流失血液
      、並扣除620cc 血液，且於急救中施打輸液，是否可能稀
      釋到這個程度？）…，如果輸入大量輸液，是有可能稀釋
      血中血紅素濃度，【依據剛才之換算方法，可能要輸入大
      量輸液才有辦法降到這種程度。就血液檢查報告之其他數
      據看來，並無稀釋之現象，如果是因為輸液造成之稀釋，
      那應該全部都稀釋】。」、「（辯護人問：你所述前提是
      血紅素從十三點二掉到四點七，是否會因為輸液所造成之
      稀釋？）這是涉及最後容血量問題，因為失血後原來血液
      濃度應該是一樣，但失血後，身體之水份會跑到血液補充
      原來血液循環量，所以有可能造成血紅素值下降。依據教
      科書記載，急性大量失血後，血紅素不是馬上降低，是因
      為身體內水份補充之後，造成血中血紅素值降低。」、「
      （辯護人問：一個病人急性大量出血，該血除在腹腔外還
      會在何處？）出血後，【血清液體部分會變成體液，回流
      到血液中，而血球成為血塊之後就沒有辦法回流，血球部
      分是有形東西，沒有辦法回流到血管裡面去】，因為他不
      是液體，液體部分會再吸收回體內。」、「（辯護人問：
      這個病人死後被推估出血為2820 cc ，但是你們所見只有
      超過620cc ，這些血液跑到何處？）解剖紀錄是『超過
      620cc 』，不是只有620cc ，這兩者是不衝突的，而且血
      液中有部分水份會吸收回體內，所以會有差距。」、「…
      血塊是生前失血造成…。」等語在卷（參原審卷一第284-
      292 頁）。本件於上開22:36 採血之血液報告血紅素4.7g
      /dl 與血球比容14.7% 之數據並無明顯被稀釋的情形，應
      堪認定。參以臺灣高雄地方法院檢察署法醫師解剖紀錄所
      載，被害人腹腔內有「超過620cc 」之大量血塊及血液，
      而血塊之形成既係生前出血後，血清回流至人體而血球係
      固體無法回流而形成血塊所造成，足見被害人確有生前大
      量失血之事實。且解剖時所測得腹腔內血液及血塊既係「
      超過」620cc ，則此部分如加計回流人體之血清液體，其
      出血量當超過620cc 更多，與上開醫審會依據二次血液檢
      查報告之血紅素值差異所推算之出血量2600cc並無矛盾。
      且被害人於術後當日晚間10:36 第二次抽血之血液既無明
      顯被稀釋之情形，且二次抽血亦均係在同一實驗室所完成
      ，而第二次抽血時亦以維生系統維持血液循環，則其第二
      次血液檢查報告既具有代表性。
（五）本院另依被告之聲請，就醫審會前開二次鑑定後，被告猶
      有爭執之事項，囑託台大醫學院法醫學科進行鑑定之結果
      認為：１、（鑑定報告第1 點）就被害人之出血量部分，
      亦同意醫審會之意見，認其出血量應不只620cc ，並認當
      日下午4:15所施打用以止痛之Aspeqic 中所含主成份
      Aspirin ，會造成血小板功能降低，如有傷口會導致無法
      凝血。解剖時發現子宮切除部位陰道斷端縫合處有破裂，
      解剖時體腔內未見其他出血處，故大量出血極有可能是已
      由該陰道斷端縫合處流出。２、（鑑定報告第2 點）就被
      告所質疑「持續性無收縮心律（死亡）二小時後，抽血檢
      驗，是否可能因死亡及急救輸液等因素而使檢驗結果無法
      正確？又本件病患死亡三小時後所採血液檢驗報告顯示其
      餘離子及磷肌酸酵素及同類酵素（K 9.1 ，CK 708，CK7B
      27，Troponin 0.015）均極度不正常，是否由此可以證實
      該檢驗結果確實不正確？」乙節，則同意醫審會0000000
      號鑑定書所認為「該實驗數據顯示血液並無明顯被稀釋之
      現象，其血紅素值4.7g/dl 應該不是被低估的結果」及「
      估計此患者額外出血量大約2600毫升，出血量約占此患者
      原始血液總量的60% 」等意見。…。３、（鑑定報告第5
      點）就被告請求說明疑點「病患在短時間內（一小時左右
      ）於睡眠中猝死（持續性無心律收縮），是否係屬急性無
      意識猝死？急性無意識猝死在醫學上通常是否主要係因急
      性呼吸抑制所致？本案病患之血液、膽汁、胸腔液、胃內
      容物及組織物是否有任何毒物或重金屬反應及病患是否有
      特殊體質對本案事故之判斷是否重要？」則同意法醫研究
      所結論，認失血所致低容性休克應為死因。…。４、（鑑
      定報告第9 點）就被告請求說明疑點「失血導致『低容積
      休克』病人之生命徵象應為如何？此類病人會有肋膜腔積
      水（pleural effusion）的現象嗎？會有肺水種（
      pulmonary edema） 或心包膜積水（peri-cardial
      effusion）之現象嗎？肝臟、腎臟、肺臟會有鬱血現象嗎
      ？又低容積休克與藥物過敏休克其解剖所見（含顯微鏡觀
      察）會相同嗎？」則認為雖經過不尋常的十小時之心肺急
      救，內臟有可能會有一些變化，但應不至於有多量血液及
      血塊積聚在腹腔。…。５、（鑑定報告第13點）就被告請
      求說明之「急救（CPR） 過程中，對於患者所施加的壓力
      ，是否可能造成剛開完刀之傷口裂開？或其力道是否有造
      成血液從傷口縫合處流出之可能性？」及「在病人急救過
      程中，使用CPR Machine 做強力按摩、擠壓（依據病歷及
      護理紀錄），又病人在急救過程中又輸入2 單位之PRBC
      ，在長時間CPR Machine 加壓，是否有可能造成剛開完刀
      之傷口縫合處裂開之現象？並造成血塊從破裂處流出之現
      象？」二疑點，則認為一般急救乃施力於胸腔，應不至於
      造成原先腹腔鏡手術的腹部小傷口或陰道斷端縫合處之裂
      開。…。有國立臺灣大學醫學院94年4 月29日函附之台大
      醫學院法醫學科涇醫鑑字第（94）-04002號法醫鑑定報告
      在卷可參（見原審卷一第89-94 頁），亦足認前開醫審會
      鑑定報告所憑據之兩次血液報告及推算方法，應可採信。
（六）雖自學理而言，急性出血時患者會有生命徵象的變化，當
      出血占總血量的15% 時，患者會出現心跳加速與輕微情緒
      不安的現象；當出血量在15%~25% 左右時，會有尿液減少
      (每 小時20~30 毫升)、 直立性低血壓與情緒不安的情形
      ; 出血量在25%~40% 時，患者平躺著時也有低血壓的現象
      、尿量更少 (每小時5~15毫升)、 意識混亂; 而當出血量
      大於40% 時，則出現循環虛脫休克的現象、尿量極少、而
      意識呈昏睡狀態 (醫審會第0000000 號鑑定書參照)。 而
      根據外放之病歷卷第40頁之體溫紀錄表「處方」欄所載，
      被害人於術後當日下午2:30、3:30、5:30與【7:15】之生
      命徵象維持穩定 (2:30 pm ，血壓98/60mmHg 、心跳每分
      鐘98次、呼吸每分鐘20次;3:30 血壓100/30mmHg，心跳92
      、呼吸18; 5:30血壓100/68mmHg、心跳84、呼吸20; 【7:
      15】血壓100/66、心跳76、呼吸18) 。證人黃于珍於原審
      審理時雖證稱：上開體溫表上5 時30分血壓部分及7 時15
      分部分為其本人所記載，因是常規血壓，故記載於體溫表
      下，至於2 時30分及3 時30分之相關記載伊不知是何人記
      載云云（見原審卷一第215 、216 頁）。然黃于珍於檢察
      官偵訊時已結稱：伊於當日下午5 點多去為黃玉華量血壓
      ，並看疼痛控制器，到6 點去換點滴，7 點到隔壁房查房
      時順便看黃玉華，8 點半伊幫黃玉華量血壓量不到等語在
      卷（見相驗卷第11頁反面第12頁），並未言及7 點15分量
      血壓之事。黃于珍於上開所稱當時下午7 時15分仍有為黃
      玉華量血壓、心跳及呼吸而在體溫記錄表之處分欄為記載
      云云是否實在，洵屬可疑。又體溫記錄表之處方欄乃醫師
      記載處方之用，並非用以記載患者之血壓、心跳、呼吸等
      生命徵象甚明，黃于珍稱因係常規血壓，故記載於該處方
      欄，惟觀諸該體溫記錄表係記載7 月3 日及7 月4 日上午
      4 、8 、12時及下午4 、8 、12時之體溫，如常規血壓即
      記於該體溫表，則自無可能僅有記載7 月4 日下午2 時30
      分、3 時30分、5 時30分及7 時15分之血壓，而無其他時
      間之常規血壓記載，且上揭2 時30分、3 時30分、5 時30
      分之血壓、心跳、呼吸數據在護理記錄均有明確記載，而
      當時下午6 時以後至下午8 時30分發現黃玉華無生命徵象
      之間並無任何護理記錄，有該護理記錄可稽（見外放病歷
      卷第37頁反面），綜此，足認黃于珍所證上情不足採信，
      上開7 時15分之生命徵象記錄尚難信為真實。而證人蔡沛
      珂亦到庭證稱：「（檢察官問：黃玉華於91年7 月4 日作
      子宮切除手術時你是否有去醫院？）我是下午五點左右到
      醫院。」、「檢察官問：到醫院時看到黃玉華情形如何？
      ）表情很痛的感覺，有叫護士來說為什麼這麼痛。」、「
      （檢察官問：護士如何說？）他說手術後會這樣。護士小
      姐她有建議打止痛。我們都沒有看到醫師。」、「（檢察
      官問：止痛器是何人按的？）我們幫他按的，護士小姐他
      們有交代每隔十五分鐘左右按一次，不可以太早按，不可
      以超過三下。」、「我就守在那裡，到七點多他先生來我
      就回去，從五點多到七點多之間都沒有看到護士。」、「
      （檢察官問：依據護士稱他從五點半到七點半之間有進去
      量血壓三次？）沒有，我沒有看到，那是他說謊，我都在
      那邊。」、「（檢察官問：從五點多到七點多離開都在黃
      玉華身邊？）是的，我沒有離開病房。」、「（辯護人問
      ：幾點離開？）七點半左右。」（參原審94年8 月3 日審
      判筆錄）。更足認相關護理人員自術後當日下午5:30為被
      害人測量生命徵象後，至同日晚間8:30發現被害人無呼吸
      心跳及血壓之前，並未曾為被害人測量生命徵象。
（七）雖被告及辯護意旨另認被告亦有因「心肌梗塞」、「組織
      性缺氧窒息」或其他中毒現像而死亡之可能，並非急性大
      出血之低容性休克死亡云云。然查，被害人經法醫解剖時
      發現其腹腔內有超過620cc血液及血塊之出血，已如前述
      ，此均非心肌梗塞、組織性缺氧窒息所能造成之情形。而
      被害人經法醫師解剖後，檢察官曾命檢送其血液、胃容物
      及膽汁囑話法務部調查局進行毒物分析鑑定結果，均未發
      現含安非他命類、鴉片類、鎮靜安眠藥、農藥及一般常見
      毒藥物成分，此並有法務部調查局91年9月4日調科壹字第
      09123053300 號檢驗通知書影本可資佐證（見原審卷一第
      299 頁）。被告此部分辯亦無可採。被告於本院審理中雖
      又辯稱：本件黃玉華死亡可能係使用ＰＣＡ止痛所生嗎啡
      過敏所造成云云，惟本案醫囑處分不論是1.2mg 或2.0mg
      ，電錄記錄的實際用藥：「Loading dose」為2.0mg 都是
      在正常可接受的安全範圍，並無過量投藥之情形，且本案
      使用PCA 的時間是下午5 時30分，其至同日晚間8 時30分
      發生急救時，僅3 小時，依本件投藥之劑量，不可能發生
      呼吸抑制甚至死亡之結果，此有醫審會0000000 號鑑定書
      可稽（見本院卷二第62、63頁），被告此部分辯解並無可
      採。綜上理由，足認本件被害人確係因急性出血導致低容
      性休克死亡無誤。
二、被告甲○○之醫療及急救處理過程有無疏失？
（一）被害人黃玉華之死亡原因係因腹腔內急性出血導致低容性
      休克致死，已如前述。依上開醫審會鑑定結果：「依據理
      記錄，護理人員曾於術後當日14:30 、15:30 、17:30 與
      18:00 探視病患，而未發現異狀。但是護理紀錄在18:00
      沒有生命徵象的記錄，且在術後觀察過程中沒有及時偵測
      內出血的存在，似有疏失之處。」、「根據病歷記錄，在
      急救過程中，意外首見於20:30 ，但是首次的血液血球檢
      查 (CBC)是在22:36 採血，此種醫療方式似不符合一般急
      救常規，同時也顯示醫療人員並沒有及早考慮到出血的可
      能性，直到血液血球檢查結果出來，顯示血紅素只有4.7g
      /dl ，根據病歷記載，給予輸血濃縮紅血球 (PRBC)2單位
      之處置。就常理而論，這樣的輸血量恐怕難以矯正一位大
      量失血患者之循環障礙。因此，除非有其他特定因素使然
      ，醫護人員在處理此患者之積極度與方式上，難謂無疏失
      之處。」（參醫審會091007 9634 號函附0000000 號鑑定
      書之十一、鑑定意見第二、四項），準此，被告為被害人
      黃玉華本件手術之主治醫師，其於手術後當時之下午6時
      至晚間8 時30分對黃玉華術後之身體變化均無監控及適當
      照護，至護理人員黃于珍於晚間8 時30始發現黃玉華無生
      命徵象，就其醫師業務之執行已難謂無過失。
（二）證人黃于珍、陳潔瑜均證稱被告於急救過程中，曾以超音
      波、打開陰道及腹部穿刺之方式檢驗其有無內出血之情形
      ，惟依常理而論，腹腔內出血並不難以超音波方式偵測出
      （參醫審會00000000號鑑定書十一、鑑定意見第三項）；
      而證人陳潔瑜亦證稱：「（問：從陰道是否可以看到子宮
      縫合地點？）不見得。」、「（檢察官問：依據你經驗作
      腹部超音波時，出血量大約多少時可以檢查出來？）看病
      人條件。條件好，50CC可以看出來。條件不好，500CC 也
      可以。」（參原審94年8 月3 日審判筆錄）。而被告於當
      日20:30 發現被害人無血壓、呼吸、心跳後，直至22:36
      始採血進行血液血球檢查，並未及早考慮出血之可能性，
      而有違一般急救常規，是被告自術後觀察過程中，至急救
      時，均未能及時偵測或考慮出內出血之可能性，實不無過
      失。而被害人內出血既係與手術有關，且被告於術後亦未
      能及時偵測內出血之可能性，被害人終亦因急性出血導致
      底容性休克死亡，則被告之過失行為與被害人之死亡結果
      間，亦足認確有相當因果關係。綜上所述，被告過失致死
      之犯行，足堪認定。
參、按被告甲○○係高雄醫學大學附設中和紀念醫院婦產科醫師
    ，係執行醫療業務之人，其於執行醫療業務過程中因過失致
    被害人黃玉華死亡，核其所為，係犯刑法第276 條第2 項之
    業務過失致死罪。原審認定被告業務過失致人於死之犯行明
    確，而予以論科，固非無見，惟原判決認定黃玉華手術完畢
    後，送回婦產科病房觀察，於同日下午4 時15分，黃玉華因
    腹部疼痛難耐，向護士表示疼痛，經護士評估疼痛指數為10
    分，此為腹內出血之可能警訊之一，惟甲○○疏未注意，未
    採取詳細尋找或排除內出血可能性之措施，僅予以含有具抗
    凝血作用Aspirin 成份Aspeqic 止痛藥劑一單位後，因黃玉
    華仍甚疼痛，乃再於同日下午5 時15分許開始使用「病患自
    控式止痛器」（PCA） ，而未積極尋求或排除內出血之可能
    性，其術後照護尚有過失，然根據護理紀錄，護理人員分別
    於當日14時30分、15時30分、17時30分與18時探視病患，而
    吳鏡湖亦曾於17時10分許探視病患，醫護人員對患者之術後
    照護方式應屬符合一般醫療常規等情，業經醫審會91年12月
    18日函附之0000000 號鑑定書說明在卷（見偵查卷第14-16
    頁，本院卷二第63頁），又本件被害人黃玉華上開疼痛固為
    腹部內出血之警訊之一，然不能作為唯一之判斷，且根據病
    歷記載，黃玉華於7 月4 日12時40分手術後，同日下午2 時
    30分，3 時30分，5 時30分之生命徵象穩定，並無急性大出
    血應出現之心跳加速、血壓下降之情形，亦有醫審會第二次
    鑑定結果可按（見本院卷二第67頁；按病歷雖有記載7 時15
    分。血壓100/66、心跳每分鐘76、呼吸每分鐘18次，然護理
    紀錄並無7 時15分相關生命徵象之紀錄，按生命徵象之原始
    紀錄乃護理紀錄，護理紀錄既無此記載，自難認此部分病歷
    記載為真實，此外體溫記錄表關於此部分之記載不足採信，
    亦已認定如前），互核以觀，被告於當日下午4 時15分疼痛
    指數10分之情形下，給予病患具抗凝血作用Aspirin 成份
    Aspeqic 止痛藥劑一單位後，因黃玉華仍甚疼痛，乃再於同
    日下午5 時15分許開始使用「病患自控式止痛器」（PCA）
    ，而未進一步為是否有內出血之檢查，尚難認有何違反醫療
    常規之過失，原判決認被告之過失始於當日下午4 時15分發
    現被告疼痛指數10分，而未立即依據患者疼痛之情形積極尋
    求或排除內出血之可能性，尚有未洽。檢察官上訴指摘原審
    量刑過輕及被告上訴否認犯行，固均無理由，惟原判決既有
    上開可議，仍應由本院予以撤銷改判。爰審酌被告身為醫師
    ，且親自操刀為被害人黃玉華進行手術，自應於手術後密切
    觀察病患之身體情形，黃玉華術後於同日14時30分被送回婦
    產科病房觀察，至同日晚間8 時30分經護士發現無生命徵象
    ，其間下午6 時至8 時30分，被告竟未給予適當之照護及監
    測其病情變化，致未能及時發現被害人腹腔內出血，且於急
    救過程中，亦未儘速予以採血進行血液血球檢查，亦錯失急
    救之最後時機，其過失情節非輕，又因其過失犯罪行為，致
    生被害人死亡之結果，其犯罪所生損害無可回復，復於犯後
    自警、偵訊至法院審理中，均矢口否認有何過失之犯行，否
    認被害人係因術後急性出血導致之低容性休克致死，其犯後
    態度不佳，且拒不與被害人家屬達成和解等一切情狀，量處
    如主文第2 項所示之刑，並諭知易科罰金之折算標準，以示
    懲儆。修正後刑法第2 條第1 項規定：「行為後法律有變更
    者，適用行為時之法律。但行為後之法律有利於行為人者，
    適用最有利於行為人之法律」。被告犯罪時之刑法第41條第
    1 項前段規定：「犯最重本刑為5 年以下有期徒刑以下之刑
    之罪，而受6 個月以下有期徒刑或拘役之宣告，因身體、教
    育、職業、家庭之關係或其他正當事由，執行顯有困難者，
    得以1 元以上3 元以下折算一日，易科罰金。」又被告行為
    時之易科罰金折算標準，修正前罰金罰鍰提高標準條例第2
    條前段（現已刪除）規定，就其原定數額提高為100 倍折算
    1 日，則本件被告行為時之易科罰金折算標準，應以銀元30
    0 元折算1 日，經折算為新臺幣後，應以新臺幣900 元折算
    為1 日。惟95年7 月1 日修正公布施行之刑法第41條第1 項
    前段則規定：「犯最重本刑為五年以下有期徒刑以下之刑之
    罪，而受六個月以下有期徒刑或拘役之宣告者，得以新臺幣
    一千元、二千元或三千元折算一日，易科罰金。」比較修正
    前後之易科罰金折算標準，以95年7 月1 日修正公布施行前
    之規定，較有利於受刑人，則應依刑法第2 條第1 項前段，
    適用修正前刑法第41條第1 項前段規定，定其折算標準；按
    被告行為後，刑法施行法增訂第1 條之1 ，並規定：「中華
    民國94年1 月7 日刑法修正施行後，刑法分則編所定罰金之
    貨幣單位為新臺幣。94年1 月7 日刑法修正時，刑法分則編
    未修正之條文定有罰金者，自94年1 月7 日刑法修正施行後
    ，就其所定數額提高為30倍。但72年6 月26日至94年1 月7
    日新增或修正之條文，就其所定數額提高為3 倍。」，惟經
    比較增訂之刑法施行法第1 條之1 與被告行為時之罰金罰鍰
    提高標準條例第1 條前段、現行法規所定貨幣單位折算新台
    幣條例第2 條，二者規定適用之結果並無不同，尚非法律變
    更，無庸依刑法第2 條第1 項為新舊法比較，應逕適用現行
    刑法施行法第1 條之1 ；又被告行為後刑法第33條第5 款固
    於95年7 月1 日修正公佈施行，而將原「罰金：一元以上」
    之罰金最低額規定修正為「罰金：新台幣一千元以上，以百
    元計算之。」惟本件並未對被告諭知罰金刑，而無適用此罰
    金最低金額之規定，自無須依刑法第2 條第1 項為修正前後
    新舊法之比較，均併此敘明。
據上論斷，應依刑事訴訟法第369 條第1 項前段、第364 條、第
299 條第1 項前段、刑法第2 條第1 項前段、第276 條第2 項、
（修正前）第41條第1 項前段，刑法施行法第1 條之1 、修正前
罰金罰鍰提高標準條例第2 條，判決如主文。
本案經檢察官郭振昌到庭執行職務。
中　　華　　民　　國　　96　　年　　7　　月　　12　　日
                  刑事第八庭　審判長法官  李炫德
                                    法官  陳志銘
                                    法官  蔡國卿
以上正本證明與原本無異。
如不服本判決應於收受本判決後10日內向本院提出上訴書狀，其
未敘述上訴理由者，並得於提起上訴後10日內向本院補提理由書
狀（均須按他造當事人之人數附繕本）「切勿逕送上級法院」。
中　　華　　民　　國　　96　　年　　7　　月　　12　　日
　　　　　　　　　　　　　　　    書記官  楊茱宜
附錄所犯法條:
中華民國刑法第276 條（過失致死罪）
因過失致人於死者，處2 年以下有期徒刑、拘役或2 千元以下罰
金。
從事業務之人，因業務上之過失犯前項之罪者，處5 年以下有期
徒刑或拘役，得併科3 千元以下罰金。
